【裁判字號】    92,上,20
【裁判日期】    920506
【裁判案由】    清償借款
【裁判全文】
臺灣高等法院臺中分院民事判決  九十二年度上字第二○號
    上  訴  人  乙○○
    訴訟代理人  丙○○
    法定代理人  甲○○
右當事人間請求清償借款事件，上訴人對於中華民國九十一年十一月十三日台灣彰化
地方法院九十一年度訴字第四七七號第一審判決提起上訴，本院判決如左：
      主      文
上訴駁回。
第二審訴訟費用由上訴人負擔。
原判決所命給付，上訴人以新台幣參佰萬元或同額銀行可轉讓定存單為被上訴人預供
擔保，得免為假執行。
      事      實
甲、上訴人方面：
一、聲明：求為判決：
(一)、原判決廢棄。
(二)、右廢棄部分，被上訴人在第一審之訴及假執行聲請均駁回。
(三)、第一、二審訴訟費用由被上訴人負擔。
(四)、如受不利判決，願供銀行可轉讓定存單為擔保，請准宣告免為假執行。
二、陳述：除引用原判決書之記載外，補稱：
(一)、上訴人未於抵押契約上親自簽名，並被盜刻印章，偽簽借據新台幣（下同）三百
    萬元，且依民法第五百三十一條之規定，該抵押契約亦因欠缺上訴人之書面授權
    而無效。再者，上訴人於約定書上簽名時，因未攜帶印章，故未當場用印，對保
    當時行員亦告知貸款金額經同意後再簽立借據和補蓋印章，原審徒以一張有上訴
    人簽名之空白約定書，即認定其他抵押權設定契約書、借據及借款申請暨批覆書
    皆屬真實，違反論理及經驗法則。又借據及申請暨批覆書上之印文係利用伊於九
    十一年三月間欲委託黃文苑代辦過戶時所交付之印鑑章所蓋，上訴人並無授權黃
    文苑為其他法律行為，黃文苑所為，顯屬逾越代理權之行為，該逾越部分屬無權
    代理，依民法第一七○條第一項規定，非經本人承認，對於本人不生效力。且被
    上訴人起訴所憑之約定書，係由被上訴人一方所制定之定型化契約，其中第十款
    及第十一款之約定，顯然符合民法第二四七條之一第一、三、四款之規定，影響
    上訴人權益甚鉅，故該部分約定顯屬無效。
(二)、退步言之，最高限額抵押權所擔保者必須為自一定範圍所發生之債權，該一定範
    圍之法律關係為最高限額抵押權之基礎關係，該基礎關係之成立需先於最高限額
    抵押權之設定，本件被上訴人於原審起訴時所憑證據為八十九年一月二十七日其
    上載有以上訴人為連帶保證人之借據，可見主債務人與被上訴人之消費借貸契約
    成立之時點，係後於最高限額抵押權（八十二年十二月三十日），該最高限額抵
    押權契約因基礎法律關係尚未成立而無效。
三、證據：除引用原審立證方法外，補提：受理查詢人口案件登記表影本一份為證，
    並請求訊問證人張世昌、黃文苑。
乙、被上訴人方面：
一、聲明：求為判決：
(一)、上訴人之上訴駁回。
(二)、訴訟費用由上訴人負擔。
二、陳述：除引用原判決書之記載外，補稱：
(一)、上訴人之簽名是為擔保借款，既簽名自該負保證人責任，且上訴人亦於立約定書
    「對保簽名」欄上簽名，亦即確認了「留存印鑑」處所留存印鑑為其在本件貸款
    之印鑑，上訴人空言否認印鑑為其所有，或被上訴人「逕自偽刻印章以代替上訴
    人之簽名」云云，難謂有理。
(二)、又上訴人稱「於約定書上簽名因未攜帶印章」，亦與銀錢業借貸慣例不符。上訴
    人稱「申請批覆書上簽名，亦非上訴人所簽，其上之印文則係利用上訴人於九十
    一年三月間欲委託黃文苑代辦過戶時所交付之印鑑章所蓋」，與證人黃文苑於原
    審證稱「申請暨批覆書上乙○○之名字是我寫的，印章是被告本人拿給我蓋的，
    辦完此申請暨批覆書後，印章就由被告拿回」等語不合。
(三)、再者，上訴人稱不知道要借三百萬，與證人黃世昌於鈞院證稱「我們對保的時候
    ，借款人或是保證人雙方都有到我們合作社，我們告訴他們這個案件放款金額會
    多少，條件是循環動用，約定書裡面有條款，第十條有約定，如是本人沒有到場
    的時候，只要印鑑吻合就可以辦理」，證人即代書黃文苑於原審證稱「設定抵押
    權時被告（即上訴人）及李福來均有帶身分證、印章及所有權狀來辦理，李福來
    等二人表示要借三百萬元，經查借款後再加二成作為最高限額的抵押金額」，均
    足證上訴人所言並不實在。
(四)、約定書第十、十一款是在約定印鑑上之效力及保證人之責任，並無限制行使權利
    或於他方當事人有重大不利益之情事，與民法第二四七條之一第一、三、四款規
    定並不符，上訴人約定書無效之主張並不可採。
三、證據：除引用原審立證方法外，補提：
    利息及違約金減免申請書影本一份。
      理      由
一、本件被上訴人起訴主張：上訴人為其女婿李福來之連帶保證人，於民國八十九年
    一月二十七日向伊借款三百萬元，約定利率為百分之八‧一，如逾期付息或到期
    不履行債務，其逾期在六個月以內者，按上開利率加計百分之十，其逾期在六個
    月以上者，按上開利率加計百分之二十計付之違約金，詎上訴人及李福來僅繳息
    至九十年十一月二十七日前，此後即未再清償債務。又該借款三百萬元是舊債逐
    項累計之債務，上訴人在伊之申請暨批覆書蓋章時即已了解並承認有三百萬元之
    債務，而上訴人所提供其所有坐落彰化縣花壇鄉○○○段一０五０地號土地，於
    八十三年一月十日設定本金最高限額抵押權三百六十萬元予伊，並於八十三年一
    月二十八日時，於授信約定書第十一條內預先同意展期時仍負連帶保證責任，故
    伊於最高限額抵押權範圍內陸續借款予李福來，並同意展期，迄至八十九年一月
    二十七日，上訴人仍為李福來之連帶保證人，爰本於消費借貸之法律關係等情，
    求為命上訴人給付伊三百萬元及其利息、違約金之判決。
二、上訴人則以：伊係應李福來、許茗芬（伊女兒）之要求，同意由許茗芬保管之權
    狀交付李福來辦理一百二十萬元借款之擔保，伊僅於八十三年一月二十三日由許
    茗芬陪同前往被上訴人之營業所在約定書上簽名而已，其餘未曾接觸有關事務，
    當時伊未帶印章，被上訴人之承辦人員謂等借款時會通知再來確認，必要時再補
    印，故伊僅同意以土地擔保借款一百二十萬元，被上訴人所提出之三百萬元借據
    上之簽名並非伊所為，伊並未向被上訴人借款，雖然伊有於授信約定書上簽名，
    但印章均非真正，伊僅在八十三年間以自己之不動產為其女婿李福來借款一百二
    十萬元作擔保，此後即未在任何文件上簽章，為何現在會有三百萬元之債務，以
    及為何伊成為債務人，伊並不了解。又借據及申請暨批覆書上之印文係利用伊於
    九十一年三月間欲委託黃文苑代辦過戶時所交付之印鑑章所蓋，伊並無授權黃文
    苑為其他法律行為，黃文苑所為，顯屬逾越代理權之行為，未經伊承認，對伊不
    生效力。且被上訴人起訴所憑之約定書，係由被上訴人一方所制定之定型化契約
    ，其中第十款及第十一款之約定，顯然符合民法第二四七條之一第一、三、四款
    之規定，影響上訴人權益甚鉅，故該部分約定顯屬無效，且本件主債務人與被上
    訴人之消費借貸契約成立之時點，係後於最高限額抵押權（八十二年十二月三十
    日），該最高限額抵押權契約因基礎法律關係尚未成立而無效等語，資為抗辯。
三、本件被上訴人主張，上訴人為其女婿李福來之連帶保證人，向伊以循環性借貸方
    式，借貸三百萬元之事實，業據其提出對帳單、放款轉期傳票、支出傳票、約定
    書、查詢單、抵押權設定契約書等影本各一份為證，惟上訴人辯稱其僅以土地為
    李福來之一百二十萬元借款作擔保，其餘文件伊並未親自簽名或蓋章，對於三百
    萬元借款並不知情等語。經查，證人即代書黃文苑於原審證稱：「（法官問：設
    定抵押時被告本人有無在場？）李福來與被告都有來，帶身分證及印章及所有權
    權狀來辦理。」「（法官問：上面的最高限額為三六０萬元，實際借款金額多少
    ？）當時是李福來他們二人表示要借三百萬元，經查估之後再加二成作為最高限
    額的抵押權，所以他們都知道借錢的事情。」「（法官問：提示申請暨批覆書，
    你有無經手此文件？）此文書上面的金額我寫的，乙○○的名字是我寫的，印章
    是乙○○本人拿給我蓋的。」等語（原審卷第一二九、一三０頁），即上訴人提
    供系爭土地給被上訴人設定抵押借貸時，上訴人及李福來均有表示要借貸三百萬
    元屬實，且倘上訴人僅為李福來借貸之一百二十萬元為保證，衡情設定抵押權加
    二成，亦不可能將系爭土地設定最高限額抵押權為三百六十萬元。況本件借貸發
    生逾期後，上訴人對借貸金額為三百萬元不爭執，並請其兄長及兒子許宏民偕同
    至黃文苑代書處試圖和解，以減免違約金及部分利息，並據證人黃文苑、張世昌
    到庭證述屬實，復有批覆書（見原審卷第六六頁）及利息及違約金減免申請書（
    見本院卷第七十頁）影本各一份為證，益見上訴人確為李福來之連帶保證人，並
    知悉訴外人李福來之借款為三百萬元。至於證人即上訴人女兒許晶瑩雖於原審證
    稱伊知道上訴人是提供物保，只去過被上訴人辦事處一次，借款一百二十萬元等
    語，然其對於上訴人至黃文苑代書處辦理抵押權設定之經過情形及辦理申請暨批
    覆書償還三百萬元債務等情，既未必知悉，復以證人許晶瑩與上訴人為父女關係
    ，誼屬至親，其所為證詞之真實性，非無可疑，是以證人許晶瑩之證詞，尚難遽
    採為有利於上訴人之證明，益證上訴人上開所抗辯，為不可採。
四、上訴人又謂借據及申請暨批覆書上之印文，伊並無授權黃文苑為其他法律行為，
    黃文苑所為，顯屬逾越代理權之行為，該逾越非經伊承認，對伊不生效力，且被
    上訴人所提之約定書，係由被上訴人一方所制定之定型化契約，其中第十款及第
    十一款之約定，顯然符合民法第二百四十七條之一第一、三、四款之規定，影響
    上訴人權益甚鉅，故該部分約定顯屬無效等語，惟查，上訴人對被上訴人所提出
    之系爭借貸所憑之約定書上簽名已自認為真正，其中第十一條與使用印章無關，
    第十條約定「凡持有貴社發給立約人之擔保物收據或保管證或立約人印鑑，前往
    貴社請求返還或更換擔保物及其他有關文件者，均視為立約人之代理人，貴社得
    准予返還或更換之。」，其約定目的顯然係因系爭貸款為循環性借貸，一方面為
    使借貸便利，另一方面並避免以偽刻之印章替代，影響當事人之權益，故約定以
    印鑑章為基準，此觀諸該約定書第二條「立約人因名稱、．．印鑑．．或其他足
    以影響貴社權益變更情事發生時，應即以書面將變更情事通知貴社，並辦妥變更
    或註銷留存印鑑之手續。．．」之約定自明，可見其約定並無顯失公平之情形，
    或使他人拋棄、限制其行使權利或於他方有重大不利益之情事，故該約定並非無
    效。且證人即代書黃文苑於本院準備程序中證稱「（法官問：辦理貸款期間，乙
    ○○的印章是否都放在證人黃文苑那裡？）印章不可能都放在我那裡，印章乙○
    ○有拿回去。」等語（本院卷第四十六頁），即該印鑑章於借貸使用後即交還給
    上訴人，則若有變更，依上開約定應以書面通知被上訴人，惟上訴人並未舉證有
    通知之情形，上訴人雖再以上開批覆書上之印章係偽造或變造等語抗辯，按當事
    人主張有利於己之事實，就其事實有舉證之責任，民事訴訟法第二百七十七條定
    有明文，而借款人或連保人在批覆書上簽名蓋章為常態，偽造或變造借款人或連
    保人簽名蓋章為變態，故主張印章係偽造或變造之事實者，應負舉證之責任（最
    高法院八十六年度台上字第八九一號判決參照），惟上訴人亦未舉證以實其說，
    是上訴人上開所辯，亦實無可採。
五、上訴人再以本件借貸不存在，故該最高限額抵押權契約因基礎法律關係尚未成立
    而無效等語，按最高限額抵押權與一般抵押權不同，最高限額押權係就將來發生
    之債權所設定之抵押權，其債權額在結算前並不確定，最高法院六十二年度台上
    字第七七六號著有判例可參照。依兩造八十二年十二月三十日之上開土地抵押權
    設定契約書所約定，對抵押權約定為最高限額，即屬最高限額抵押權，而其權利
    存續期間約定為「不定期」，即並未約定期限。本件上訴人以系爭抵押權擔保其
    女婿李福來向被上訴人借貸三百萬元，雖該三百萬元係於八十九年一月二十七日
    為借貸時始成立，然其主債權既存在，且屬上開期間內所擔保之範圍，故仍為該
    抵押權效力所及，是上訴人抗辯無基礎法律關係之主債權，而認為最高限額抵押
    權契約無效云云，要不可採。
六、綜上所述，本件被上訴人主張，應為可採，上訴人所辯均為無可取。從而，被上
    訴人本於消費借貸及連帶保證之法律關係，請求上訴人給付新台幣三百萬元及其
    利息、違約金，為有理由，應予准許。是則原審判命上訴人如數給付，於法並無
    不合，上訴人請求願供擔保，宣告免為假執行，併酌定相當擔保金額准許之。上
    訴意旨指摘原判決不當，求予廢棄改判，為無理由，應予駁回其上訴。
七、據上論結，本件上訴為無理由，依民事訴訟法第四百四十九條第一項、第七十八
    條、第四百六十三條、第三百九十二條，判決如主文。
中      華      民      國    九十二    年      五      月      六      日
~B1民事第七庭審判長法  官  簡清忠
~B2                法  官  陳賢慧
~B3                法  官  盧江陽
右為正本係照原本作成。
如對本判決上訴，須於收受判決送達後二十日內向本院提出上訴書狀，其未表明上訴
理由者，應於提出上訴後二十日內向本院提出上訴理由書（須按他造人數附具繕本）
，並繳納送達用雙掛號郵票拾份（每份拾肆元）。
上訴時應提出委任律師或具有律師資格之人之委任狀；委任有律師資格者，另應附具
律師及格證書及釋明委任人與受任人有民事訴訟法第四百六十六條之一第一項但書或
第二項（詳附註）所定關係之釋明文書影本。
~B                書記官  康孝慈
中      華      民      國    九十二    年      五      月      七      日
附註：
民事訴訟法第四百六十六條之一（第一項、第二項）
對於第二審判決上訴，上訴人應委任律師為訴訟代理人。但上訴人或其法定代理人具
有律師資格者，不在此限。
上訴人之配偶、三親等內之血親、二親等內之姻親，或上訴人為法人、中央或地方機
關時，其所屬專任人員具有律師資格並經法院認為適當者，亦得為第三審訴訟代理人
。
                                                                        Ｈ


司法院資訊處製作；財團法人民間司法改革基金會備份。
